【裁判字號】    94,訴,2855
【裁判日期】    950713
【裁判案由】    發明專利申請
【裁判全文】
臺北高等行政法院判決
                                     94年度訴字第02855號
                              .
原      告  神基科技股份有限公司
代  表  人  甲○○
訴訟代理人  洪澄文（技師）
            丙○○（技師）
被      告  經濟部智慧財產局
代  表  人  蔡練生（局長）
訴訟代理人  乙○○
上列當事人間因發明專利申請事件，原告不服經濟部中華民國94
年7 月4 日經訴字第09406131120 號訴願決定，提起行政訴訟。
本院判決如下：
    主  文
原告之訴駁回。
訴訟費用由原告負擔。
    事  實
一、事實概要：原告於民國（以下同）89年11月09日以「組態開
    機方法」向被告申請發明專利，經被告編為第00000000號審
    查，不予專利。原告不服，申請再審查，案經被告於94年03
    月02日以（94）智專三(二)04091字第09420186570號專利再審
    查核駁審定書為仍應不予專利之處分。原告不服，提起訴願
    ，經訴願決定駁回，原告猶未甘服，遂向本院提起行政訴訟
    。
二、兩造聲明：
  (一)原告聲明：
  1.原處分及訴願決定均撤銷。
  2.被告應作成准予專利之行政處分。
  3.訴訟費用由被告負擔。
  (二)被告聲明：
  1.駁回原告之訴。
  2.訴訟費用由原告負擔。
三、兩造之主張：
甲、原告主張：
  (一)原告於訴願階段所提之訴願理由如下：
  1.被告違反判斷專利要件之基本原則及方式:
    (1)按「該發明所屬技術領域中具有通常知識者依據一份或多
      份引證文件中揭露之先前技術，並參酌申請時的通常知識
      ，而能將該先前技術以轉用、置換、改變或組合等方式完
      成申請專利之發明者，該發明之整體即屬顯而易知，應認
      定為能輕易完成之發明。」為被告公告之專利審查基準3.
      2.3對於輕易完成的敘述。故被告應針對系爭案是否具有專
      利要件，判斷先前技術是否有完整地揭露，或是近似地揭
      露，即是否有其新穎性、進步性或解決習知所產生的問題
      ，不應主觀地認為系爭案的步驟係徒增麻煩。
    (2)由上述審查基準可知，並無任何文字列出需考量申請專利
      之發明者是否「徒增麻煩」，況且為達到同一目的，各人
      所使用的技術特徵並不相同，只要是此技術領域中具有通
      常知識者，無法不加勞力地輕易推論出系爭案之技術特徵，
      系爭案便不屬顯而易知。
  2.被告違反判斷專利要件之基本原則及方式:
    (1)按「審查進步性時，得以多份引證文件中之全部或部分技
      術內容的組合，或一份引證文件中之部分技術內容的組合
      ，或引證文件中之技術內容與其他形式已公開之先前技術
      內容的組合，判斷申請專利之發明是否能輕易完成。」為
      前揭審查基準3.3中關於「進步性之審查原則」所載。
    (2)被告所提出之引證一、二並未揭露系爭案之技術特徵，故
      所屬技術領域中具有通常知識者在合併引證一、二後，並
      無法完成系爭案:
      系爭案之申請專利範圍第1項提出一種組態開機方法，
        適用於選擇執行一主機中之一正常開機程式及一輔助開
        機程式，包括下列步驟：導入一系統電源至該主機，執
        行正常開機程式，當該主機無法正常開機時，關閉該主
        機之系統電源；輸入一輔助開機程式組態至該主機，並
        重新導入該系統電源至該主機；及當偵測到該輔助開機
        程式組態時，執行該輔助開機程式。由系爭案之申請專
        利範圍及說明書內容可知，當電腦系統（主機）無法正
        常開機時，需先移除電腦系統的全部電源，使用者再輸
        入輔助開機程式組態（例如：按下開關「22A」及按鍵
        「V」），並同時供應電源予電腦系統，鍵盤控制器會
        自動偵測按鍵的組態，使得輔助開機程式得以執行。
      反觀引證一具有雙BIOS，故當主要的BIOS發生異常時，
        其可直接利用備份的BIOS完成開機動作。相較於系爭案
        ，當電腦系統無法正常開機時，系爭案係先移除電腦系
        統的電源，再輸入一輔助開機程式組態，同時提供電源
        予該電腦系統，因此引證一之技術特徵與系爭案並不相
        同，引證一並未揭露或暗示系爭案之技術特徵。又根據
        引證二之說明書內容所述，在電腦開機後，若CRC檢查
        失敗或是按鍵「F12」被按下時，則改寫BIOS內的資料
        ，再重新開機，由於引證二亦未在電腦系統無法正常開
        機時，先移除電腦系統的電源，再輸入一輔助開機程式
        組態，同時提供電源予該電腦系統，因此，引證二亦未
        揭露或暗示系爭案之相關技術。
      綜上，引證一、二並未揭露系爭案之技術特徵：先移除
        電腦系統的電源，再輸入一輔助開機程式組態，同時提
        供電源予該電腦系統。因此，此技術領域中具有通常知
        識者無法依據引證一、二所載之先前技術，輕易地完成
        系爭案，故被告違反前揭審查基準3.3。
  3.被告違反判斷專利要件之基本原則及方式:
    (1)綜合被告之專利審查基準2.2.2以及3.2.4關於「引證文件
      」所載：審查進步性時，應以引證文件中所公開之內容為
      準，包含形式上明確記載的內容及形式上雖然未記載但實
      質上隱含的內容，其中，實質上隱含的內容，指該發明所
      屬技術領域中具有通常知識者參酌申請時的通常知識，能
      直接且無岐異得知內容。
    (2)被告所提出的引證文件（引證一、二）均未揭露系爭案之
      先移除電腦系統的電源，再輸入一輔助開機程式組態，同
      時提供電源予該電腦系統的技術特徵。本領域之具有通常
      知識者參酌引證文件後，並無法直接且無岐地推論出系爭
      案之技術特徵，故被告違反審查基法中對於「引證文件」
      的相關規定。
  (二)引證一及二未揭露系爭案之技術特徵，系爭案應具進步性:
  1.引證一並未揭露系爭案之技術特徵:
    引證一具有雙BIOS，故當主要的BIOS發生異常時，其可直接
    利用備份的BIOS完成開機動作。相較於系爭案，當電腦系統
    無法正常開機時，系爭案係先移除電腦系統的電源，再輸入
    一輔助開機程式組態，同時提供電源予該電腦系統。因此，
    引證一並未揭露系爭案之技術特徵。
  2.引證二之技術內容並未揭露系爭案之技術特徵:
    (1)引證二係在電腦開機後，若發現CRC檢查失敗或是按鍵「F
      12」被按下時，則先改寫BIOS內的資料，然後才重新開機
      。惟系爭案係在電腦無法正常開機時，關閉電腦之電源，
      然後先輸入一輔助開機程式組態予電腦，再重新開啟電腦
      之電源，當電腦在重新得到電源後，若發現使用者輸入輔
      助開機程式組態時，則執行輔助開機程式。由上述可知，
      引證二係在電腦具有電源的情況下，若CRC檢查失敗或是
      按鍵「F12」被按下時，便直接改寫BIOS的資料，然後才
      重新開機；系爭案係在電腦無法正常開機時，先關閉電源
      ，然後在電腦沒有電源的情況下，先按著某個按鍵，然後
      才開啟電源。因此系爭案與引證二的技術特徵並不相同，
      故系爭案所屬技術領域中具有通常知識者，無法僅根據引
      證二所揭露之技術，而輕易推及系爭案，故系爭案確實具
      有進步性。
    (2)引證二是利用按下按鍵「F12」，其目的是使FDD中之FD改
      寫BIOS中的資料，其方式與系爭案在輸入輔助開機組態後
      ，會直接從已預存在電腦中之輔助開機程式來開機的動作
      是不相同的；再者，引證二係在按鍵「F12」被按下後，
      改寫BIOS的內容，而系爭案係在輸入輔助開機組態後，以
      預存在電腦中之輔助開機程式來執行開機的動作。因此，
      相關技術領域之人士根據引證二所揭示之相關說明，無法
      推得系爭案請求項一所揭露之技術內容。由於引證二之技
      術與系爭案之技術特徵並不相同，此領域中具有通常知識
      在無法依據引證二所揭露之內容並結合引證一，而輕易推
      出系爭案，系爭案確實具有進步性。
  3.綜上，引證一、二均未揭露系爭案之技術特徵，此領域中具
    有通常知識者無法合併引證一、二而輕易完成系爭案，故被
    告與訴願決定機關顯然違反被告之專利審查基準3.3，關於
    「進步性之審查原則」所載之內容，其違反行政作為之「依
    法行政」原則。
  (三)綜上所陳，懇請  鈞院鑒核，惠賜判決如訴之聲明，以維權
    益，俾符法制。
乙、被告主張：
  (一)系爭案申請專利範圍第1項主張一種組態開機方法，適用於
    選擇一主機中之一正常開機程式及一輔助開機程式；惟引證
    一已載明雙BIOS開機方法: 在第1顆BIOS無法正常開機時，
    會自動啟動第2顆BIOS完成開機動作；引證二已載明開機有
    問題時，使用者按下鍵盤上之hot key「F12」即可重新燒錄
    BIOS重新開機，故本項申請專利範圍為所屬技術領域中具有
    通常知識者，合併引證一及二所能輕易完成者，不具進步性
    。申請專利範圍第2項所載之內容亦已揭示於引證二。申請
    專利範圍第3項為所屬技術領域中具有通常知識者依申請前
    之先前技術所能輕易完成者，不具進步性。系爭案申請專利
    範圍第4至6項主張輔助開機程式之方法，理由同前所述，亦
    不具進步性。
  (二)原告訴稱「系爭案與引證一相較，系爭案之技術特徵係先移
    除電腦的電源，再輸入一輔助開機程式組態，同時提供電源
    予該電腦系統」，惟引證一係自動重新開機，不需人為移除
    電腦的電源，亦不需按下開關及按鍵去輸入輔助程式組態；
    引證二只需按下一個鍵「F12」即可；系爭案輔助開機程式
    係使用另一個BIOS程式，此技術和引證一相同，引證二之輔
    助開機程式係使用FDD中的程式改寫入開機BIOS中，再重新
    開機。若將此輔助開機程式置換為引證一中另一個BIOS程式
    ，其技術即和系爭案相同，故系爭案不具進步性。
  (三)綜上所述，被告原處分並無違法，敬請駁回原告之訴。
    理  由
一、按「發明，指利用自然法則之技術思想之創作」、「發明雖
    無第1 項所列情事，但為其所屬技術領域中具有通常知識者
    依申請前之先前技術所能輕易完成時，仍不得依本法申請取
    得發明專利」為專利法第21條、第22條第4 項所明定。是以
    ，凡利用自然法則之技術思想之高度創作，而可供產業上利
    用者，固得依規定申請取得發明專利。惟其發明如係運用申
    請前既有之技術或知識，而為熟習該項技術者所能輕易完成
    時，仍不得依法申請取得發明專利。
二、本件係原告前於89年11月09日以「組態開機方法」向被告申
    請發明專利，經被告編為第00000000號審查，不予專利。原
    告不服，申請再審查，案經被告於94年03月02日以（94 ）
    智專三(二)04091 字第09420186570 號專利再審查核駁審定書
    為仍應不予專利之處分，有系爭案專利申請書、各審定書等
    件在卷可稽，並為兩造所不爭，堪認為實。原告不服，提起
    本件行政訴訟，主張如事實欄所載。
三、本院判斷如下：
  (一)本件第00000000號「組態開機方法」發明專利申請案，其申
    請專利範圍計有六項，其中第一項及第四項為獨立項，其餘
    則為附屬項；係適用於選擇執行一主機中之一正常開機程式
    及一輔助開機程式，包括下列步驟：導入一系統電源至主機
    ，執行正常開機程式，當主機無法正常開機時，關閉主機之
    系統電源；輸入一輔助開機程式組態至主機，並重新導入系
    統電源至主機；及當偵測到輔助開機程式組態時，執行該輔
    助開機程式。
  (二)查引證一載明雙BIOS開機方法，係在第1 顆BIOS無法正常開
    機時，會自動啟動第2 顆BIOS完成開機動作；引證二已載明
    開機有問題時，使用者按下鍵盤上之hot key 「F12 」即可
    重新燒錄BIOS重新開機；系爭案之輔助開機程式組態係同時
    按下開關22A 及按鍵「V 」兩個按鍵，而引證二之輔助開機
    程式組態係只按下按鍵「F1 2」，與系爭案之技術方法相同
    。
  (三)次查系爭案申請專利範圍第一項主張一種組態開機方法，適
    用於選擇一主機中之一正常開機程式及一輔助開機程式，即
    系爭案之技術特徵乃於關閉主機之系統電源後，重新導入系
    統電源，並輸入輔助開機組態，以完成開機；是系爭案係使
    用另一顆BIOS重新開機，移除電源後再接上電源，依發明說
    明(四)所述，均需人為操作才行。系爭案步驟雖然簡易，但徒
    增麻煩；足認系爭案申請專利範圍獨立項第一項為所屬技術
    領域中具有通常知識者，合併引證一及二所能輕易完成者，
    不具進步性。申請專利範圍附屬項第2 項所載之內容亦已揭
    示於引證二。申請專利範圍附屬項第3 項為所屬技術領域中
    具有通常知識者依申請前之先前技術所能輕易完成者，不具
    進步性。申請專利範圍獨立項第4 項及附屬項第五、六項，
    則載明輔助開機程式方法，理由同前所述，亦不具進步性。
四、綜上所述，被告依首揭規定，應不予專利之處分，並無不合
    。訴願決定遞予駁回，亦無違誤，均應予維持。本件原告起
    訴請求撤銷原處分及訴願決定，並請求被告應為准予編為第
    00000000號「組態開機方法」發明專利之處分，為無理由，
    應予駁回。
五、本件事證已明，兩造其餘主張或答辯，已與本院判決結果無
    涉，爰毋庸一一論列，併此敘明。
據上論結，本件原告之訴為無理由，爰依行政訴訟法第98條第3
項前段，判決如主文。
中    華    民    國    95    年    7     月    13    日
                      第七庭審判長法  官  黃  本  仁
                                  法  官  李  玉  卿
                                  法  官  黃  秋  鴻
上為正本係照原本作成。
如不服本判決，應於送達後20日內，向本院提出上訴狀並表明上
訴理由，如於本判決宣示後送達前提起上訴者，應於判決送達後
20日內補提上訴理由書（須按他造人數附繕本）。
中    華    民    國    95    年    7     月    13    日
                                 書記官  蘇  婉  婷


司法院資訊處製作；財團法人民間司法改革基金會備份。
